ACORDAO-COMPLETO-2371910

ACÓRDÃO 9811/2019 ATA 33/2019 - PRIMEIRA CÂMARA

VISTOS, relatados e discutidos estes autos de embargos de declaração opostos pelo Sr. Dênio Peixoto Ribeiro ao Acórdão 7053/2019-TCU-Primeira Câmara, 
ACORDAM os Ministros do Tribunal de Contas da União, reunidos em sessão da Primeira Câmara, diante as razões expostas pelo Relator, em:
9.1. conhecer dos presentes embargos de declaração, nos termos do art. 34, caput e § 1º, da Lei 8.443/1992, para, no mérito, rejeitá-los;
9.2. dar ciência desta deliberação ao recorrente, à Fundação Nacional de Saúde, à Prefeitura e à Câmara Municipal de Planalto da Serra - MT e ao Procurador-Chefe da Procuradoria da República no Estado do Mato Grosso, neste caso, nos termos do §3º, do art. 16, da Lei 8.443/1992 c/c o § 7º, do art. 209, do Regimento Interno do TCU, para adoção das medidas que entender cabíveis;
9.3. após as comunicações cabíveis, enviar os autos à Serur para que promova o exame de admissibilidade do recurso de reconsideração trazido pelo Sr. Márcio Souza Faria.

Embargos de declaração opostos pelo Sr. Dênio Peixoto Ribeiro ao Acórdão 7.053/2019-1ª Câmara, que julgou irregulares suas contas e o condenou ao pagamento de débito e multa.

Primeira Câmara

Fundação Nacional de Saúde e Município de Planalto da Serra - MT

3. Responsáveis/Recorrentes:
3.1. Responsáveis: Cleudson Luiz Fernandes (XXX.652.821-XX); Dênio Peixoto Ribeiro (XXX.106.381-XX); Márcio Souza Faria (XXX.802.481-XX) e Saneplan Saneamento e Terraplenagem Ltda. (08.935.113/0001-90).
3.2. Recorrente: Dênio Peixoto Ribeiro (XXX.106.381-XX).

13.1. Ministro presente: Benjamin Zymler (Relator).
13.2. Ministros-Substitutos convocados: Augusto Sherman Cavalcanti (na Presidência), Marcos Bemquerer Costa e André Luís de Carvalho.
13.3. Ministro-Substituto presente: Weder de Oliveira.

ACORDAO-COMPLETO-2489691

Acórdão 4543/2022 - Primeira Câmara

BENJAMIN ZYMLER

Ministro Benjamin Zymler.

Cuidam os autos de embargos de declaração opostos pelo Sr. Dênio Peixoto Ribeiro ao Acórdão 7053/2019-TCU-Primeira Câmara.
2.	O presente feito trata, originalmente, de tomada de contas especial instaurada pela Fundação Nacional de Saúde - Funasa, por meio de sua Superintendência no Estado de Mato Grosso, em razão de supostas irregularidades no âmbito do Convênio 108/2007 (Siafi 633975) , celebrado com a Prefeitura Municipal de Planalto da Serra/MT, tendo por objeto a execução de sistema de abastecimento de água, conforme seu Plano de Trabalho (peça 6, p. 14-36; peça 13, p. 3-10) .
3.	Para a consecução do empreendimento foi previsto o aporte de R$ 742.268,04, dos quais R$ 720.000,00 seriam repassados pelo concedente e o restante equivalia à contrapartida do município. Os recursos foram transferidos à municipalidade, mediante três parcelas depositadas em 11/2, 19/6 e 26/11/2009. O convenente creditou na conta do convênio o montante de R$ 27.207,60 a título de contrapartida, isto é, R$ 4.939,56 a mais que o pactuado.
4.	Na fase preliminar, ordenei a citação dos Srs. Dênio Peixoto Ribeiro, Cleudson Luiz Fernandes e Márcio Souza Faria e da empresa Saneplan Saneamento e Terraplenagem Ltda. ME em virtude de falhas na execução da avença, tais como a medição e pagamento por serviços não executados e superfaturamento em razão de sobrepreço.
5.	Após o encaminhamento das respostas, o Tribunal decidiu, por meio do Acórdão 7053/2019-TCU-Primeira Câmara, julgar irregulares as contas dos agentes públicos e da empresa indicados no item anterior e condená-los ao pagamento do débito especificado. Ademais, foram aplicadas multas individuais aos Srs. Dênio Peixoto Ribeiro e Cleudson Luiz Fernandes e à empresa Saneplan Saneamento e Terraplenagem Ltda. ME, no valor de R$ 55.000,00, cada; e ao Sr. Márcio Souza Faria, no montante de R$ 25.000,00.
6.	Irresignado com esta deliberação, o Sr. Dênio Peixoto Ribeiro ingressou com os presentes embargos de declaração, nos quais alegou, em síntese, que:
a)	não é obrigação dos cidadãos se dirigirem aos Correios para receberem suas correspondências, mas sim a empresa providenciar a entrega da correspondência no endereço informado;
b)	não foi regularmente notificado, uma vez que os Correios não entregaram a citação em sua residência, como atesta o carimbo "não procurado", aposto no aviso de recebimento;
c)	tem endereço certo - "Avenida Santo Ângelo, 525 - Planalto da Serra - MT" - e, a despeito disso, jamais recebeu qualquer comunicado seja na fase interna, seja no âmbito do TCU, o que macula de nulidade todo o procedimento instaurado;
d)	quanto à comunicação expedida para o endereço da Prefeitura (peça 111) , há forte indícios de que os Correios não se dirigiram até a Prefeitura para proceder à entrega, haja vista o registro "não localizado"; não se mostra crível que ele não tenha sido localizado, pois era Prefeito Municipal à época;
e)	restou frustrada a busca da verdade material, uma vez que o Município de Planalto da Serra, que foi beneficiado com a consecução dos serviços, não figurou na lide, embora demonstrado nos autos que houve a execução física da obra; e
f)	a decisão embargada foi omissa quanto à violação aos princípios da razoabilidade e da proporcionalidade e à busca da verdade real, porquanto os serviços foram executados. 
7.	Sendo assim, pediu que fosse " (...) reconhecida a nulidade do julgado, seja pela ausência de fundamentação, seja pelo cerceamento de defesa, e ainda que seja assegurado ao embargante a devolução do prazo para apresentação das alegações de defesa, juntada de documentos e o que o contraditório ensejar".
	É o relatório.

Magno Israel Miranda Silva (32.898/OAB-DF), representando Dênio Peixoto Ribeiro; Marly Souza Faria (OAB/MT 7529), representando Márcio Souza Faria.

Subprocurador-Geral Lucas Rocha Furtado.

SUMÁRIO: EMBARGOS DE DECLARAÇÃO EM TOMADA DE CONTAS ESPECIAL. SUPERFATURAMENTO E LIQUIDAÇÃO IRREGULAR DE DESPESA. RAZÕES RECURSAIS INDICANDO QUE HOUVE NULIDADE NA CITAÇÃO DO RESPONSÁVEL, VIOLAÇÃO AO PRINCÍPIO DA VERDADE REAL E DA RAZOABILIDADE E FALTA DE NOTIFICAÇÃO DO MUNICÍPIO. AUSÊNCIA DE VÍCIO FORMAL NA NOTIFICAÇÃO DO RECORRENTE. DEMAIS ARGUMENTOS INSUFICIENTES PARA MODIFICAR A DELIBERAÇÃO RECORRIDA. CONHECIMENTO E REJEIÇÃO.

TOMADA DE CONTAS ESPECIAL (TCE)

Secretaria de Controle Externo de Tomada de Contas Especial (SecexTCE).

Cuidam os autos de embargos de declaração opostos pelo Sr. Dênio Peixoto Ribeiro ao Acórdão 7053/2019-TCU-Primeira Câmara.
2.	O presente feito trata, originalmente, de tomada de contas especial instaurada pela Fundação Nacional de Saúde - Funasa, por meio de sua Superintendência no Estado de Mato Grosso, em razão de supostas irregularidades no âmbito do Convênio 108/2007 (Siafi 633975) , celebrado com a Prefeitura Municipal de Planalto da Serra/MT, tendo por objeto a execução de sistema de abastecimento de água, conforme seu Plano de Trabalho (peça 6, p. 14-36; peça 13, p. 3-10) .
3.	Para a consecução do empreendimento foi previsto o aporte de R$ 742.268,04, dos quais R$ 720.000,00 seriam repassados pelo concedente e o restante equivalia à contrapartida do município. Os recursos foram transferidos à municipalidade, mediante três parcelas depositadas em 11/2, 19/6 e 26/11/2009. O convenente creditou na conta do convênio o montante de R$ 27.207,60 a título de contrapartida, isto é, R$ 4.939,56 a mais que o pactuado.
4.	Na fase preliminar, ordenei a citação dos Srs. Dênio Peixoto Ribeiro, Cleudson Luiz Fernandes e Márcio Souza Faria e da empresa Saneplan Saneamento e Terraplenagem Ltda. ME em virtude de falhas na execução da avença, tais como a medição e pagamento por serviços não executados e superfaturamento em razão de sobrepreço.
5.	Após o encaminhamento das respostas, o Tribunal decidiu, por meio do Acórdão 7053/2019-TCU-Primeira Câmara, julgar irregulares as contas dos agentes públicos e da empresa indicados no item anterior e condená-los ao pagamento do débito especificado. Ademais, foram aplicadas multas individuais aos Srs. Dênio Peixoto Ribeiro e Cleudson Luiz Fernandes e à empresa Saneplan Saneamento e Terraplenagem Ltda. ME, no valor de R$ 55.000,00, cada; e ao Sr. Márcio Souza Faria, no montante de R$ 25.000,00.
6.	Irresignado com esta deliberação, o Sr. Dênio Peixoto Ribeiro ingressou com os presentes embargos de declaração, nos quais alegou, em síntese, que:
a)	não é obrigação dos cidadãos se dirigirem aos Correios para receberem suas correspondências, mas sim a empresa providenciar a entrega da correspondência no endereço informado;
b)	não foi regularmente notificado, uma vez que os Correios não entregaram a citação em sua residência, como atesta o carimbo "não procurado", aposto no aviso de recebimento;
c)	tem endereço certo - "Avenida Santo Ângelo, 525 - Planalto da Serra - MT" - e, a despeito disso, jamais recebeu qualquer comunicado seja na fase interna, seja no âmbito do TCU, o que macula de nulidade todo o procedimento instaurado;
d)	quanto à comunicação expedida para o endereço da Prefeitura (peça 111) , há forte indícios de que os Correios não se dirigiram até a Prefeitura para proceder à entrega, haja vista o registro "não localizado"; não se mostra crível que ele não tenha sido localizado, pois era Prefeito Municipal à época;
e)	restou frustrada a busca da verdade material, uma vez que o Município de Planalto da Serra, que foi beneficiado com a consecução dos serviços, não figurou na lide, embora demonstrado nos autos que houve a execução física da obra; e
f)	a decisão embargada foi omissa quanto à violação aos princípios da razoabilidade e da proporcionalidade e à busca da verdade real, porquanto os serviços foram executados. 
7.	Sendo assim, pediu que fosse " (...) reconhecida a nulidade do julgado, seja pela ausência de fundamentação, seja pelo cerceamento de defesa, e ainda que seja assegurado ao embargante a devolução do prazo para apresentação das alegações de defesa, juntada de documentos e o que o contraditório ensejar".
8.	Feito esse necessário resumo, passo a decidir.
9.	Preliminarmente, observo que os presentes embargos de declaração preenchem os requisitos de admissibilidade previstos no art. 34, caput e § 1º, da Lei 8.443/1992, razão pela qual entendo que eles devem ser conhecidos.
10.	Com relação ao suposto vício em sua citação, importa esclarecer que a informação "não procurado", constante dos avisos de recebimento do ofício que lhe foi encaminhado, significa que a entrega postal de objetos dos serviços de carta nos endereços do Sr. Dênio Peixoto Ribeiro é do tipo interna e que o responsável não se deslocou até a unidade dos Correios da sede do município para receber a notificação.
11.	Trata-se de procedimento previsto na Portaria 567, de 29/11/2011, do antigo Ministério das Comunicações, ainda em vigor, que dispõe sobre a entrega de objetos dos serviços postais básicos pela Empresa Brasileira de Correios e Telégrafos no território nacional.
12.	Segundo o art. 1º da norma, a entrega de correspondências e outros objetos pelos Correios pode ser realizada de duas maneiras:
"I - externa:
a) em domicílio, quando a entrega do objeto postal ocorrer no endereço indicado pelo remetente ou na forma descrita no artigo 5º desta Portaria;
b) em Caixa Postal Comunitária, quando o objeto postal for depositado em um dos receptáculos do Módulo de Caixas Postais Comunitárias - MCPC; ou
c) por outras formas de entrega que venham a ser desenvolvidas, diversas da prevista no inciso II.
II - interna, quando o objeto postal deva ser procurado e entregue ao destinatário em unidade da ECT."
13.	Conforme o art. 4º da referida portaria, a entrega interna do objeto postal somente será realizada em unidade da ECT, quando:
"I - as condições definidas nos artigos 2º e 3º desta Portaria não forem integralmente satisfeitas;
II - o objeto, por suas características, tais como peso e dimensões, não possibilite a entrega externa; ou
III - as características do respectivo serviço ou o endereçamento do objeto assim o determinar."
14.	Diante desse contexto normativo, solicitei à minha assessoria que verificasse o modo de operação dos Correios em Planalto da Serra/MT, especificamente na sede do município, local do domicílio do Sr. Dênio Peixoto Ribeiro. 
15.	Após contato telefônico junto à agência dos Correios de Planalto da Serra, minha assessoria verificou que a entrega de correspondências de todos os residentes do aludido município ocorre de forma interna. Dito de outra forma, não há serviço de remessa de cartas às residências dos munícipes, de modo que eles devem se dirigir até a agência para verificar a existência e receber suas correspondências.
16.	Sendo assim, pelas características dos serviços postais no referido município, não havia como a entrega do ofício de citação do responsável ocorrer nos endereços designados, de sua residência e da Prefeitura. Caberia ao recorrente, como qualquer cidadão de Planalto da Serra/MT, se dirigir até a única unidade dos Correios no município - situada na Rua Xingu, nº 39, Centro (fonte: < http://www.buscacep.correios.com.br/sistemas/agencias/>) - para acessar suas correspondências.
17.	Conforme exposto pela unidade técnica, houve as seguintes tentativas de entrega do ofício de citação ao Sr. Dênio Peixoto Ribeiro:
	CITAÇÃO
	RECEBIMENTO

	Data
	Peça
	Endereço
	AR
	Recebido?
	Motivo

	14/8/2018
	51
	Base da Receita Federal (peça 48, p. 1) 
	66 e 72
	Não
	Não procurado

	3/10/2018
	83
	Base da Receita Federal (peça 48, p. 1) 
	112 e 113
	Não
	Não procurado

	12/11/2018
	111
	Sede da Prefeitura (peça 102) 
	119
	Não
	Não procurado

	31/12/2018
	120
	N/A
	Por edital
	N/A
	N/A

18.	Dessa forma, considerando que houve três tentativas de notificação do responsável, ou seja, os expedientes ficaram à disposição do recorrente em três períodos distintos, conforme visto na tabela supra; e considerando que não ocorreu falha na indicação dos endereços do recorrente, compreendo que não houve vício formal no seu chamamento aos autos.
19.	Quanto à alegação do embargante que "não é obrigação dos cidadãos se dirigirem aos Correios para receberem suas correspondências, mas sim a empresa providenciar a entrega da correspondência no endereço informado", trago as seguintes considerações. 
20.	De fato, nenhum cidadão tem a obrigação, em sentido estrito, de ir até uma agência dos Correios para usufruir do serviço postal. Porém, em não o fazendo, assume o ônus de sua opção que é o não recebimento de cartas, boletos e demais objetos, inclusive eventuais notificações, judiciais e extrajudiciais, com todas as consequências correlatas.
21.	Embora a situação ideal fosse, de fato, a entrega de todas as correspondências nas respectivas residências de todos os cidadãos brasileiros, essa possibilidade está condicionada, como qualquer serviço público, à reserva do possível e às limitações orçamentárias e operacionais da Empresa Brasileira de Correios e Telégrafos, in casu.
22.	A prestação de serviço público está sujeita às normas regulamentares de funcionamento estabelecidas do Poder Público, cabendo aos cidadãos se adequarem às tais exigências, sem prejuízo do direito de ação no caso de danos por falhas na prestação do serviço, após a devida dilação probatória.
23.	No caso de Planalto da Serra/MT, os Correios optaram por proceder à entrega interna das correspondências na agência situada na sede da municipalidade, o que provavelmente se deu em razão do porte do município - apenas 2.662 pessoas segundo a projeção do IBGE para 2019. Sendo assim, os munícipes devem se dirigir, sim, à agência local dos Correios, caso queiram usufruir do serviço público. 
24.	Retomando à presente situação concreta, não se pode olvidar que o ofício citatório também foi direcionado ao endereço da Prefeitura Municipal de Planalto da Serra/MT, quando o Sr. Dênio Peixoto Ribeiro ocupava o cargo de Chefe do Poder Executivo. Nesse contexto, era de se esperar que o expediente tivesse sido recolhido pelo funcionário da Prefeitura designado para buscar as correspondências dirigidas à edilidade, na agência dos Correios do local. Como isso não ocorreu, o não recebimento da citação se deu por culpa exclusiva do mandatário do Prefeito, de forma que não cabe a declaração de nulidade da citação.
25.	O caso em tela guarda proximidade com o decidido pelo STJ no Recurso Especial nº 1.569.044 - SE (2015/0189443-7) , que julgou regular a notificação de empresa localizada em endereço não abrangido pela entrega domiciliar, em processo administrativo fiscal. Segue excerto da ementa do julgado:
"3. o Fisco remeteu intimação à autora para o endereço correto, retornando a correspondência com In casu, o carimbo de 'não procurado'.
4. É necessário que os moradores de Zona Rural comparecerem regularmente à agência de correios mais próxima a fim de receberem correspondências, visto que não há serviço postal em seu domicilio. Caso tais destinatários não apareçam na agência da ECT, é aposto um carimbo com a expressão 'não procurado'. Foi o que aconteceu no caso em tela. Tal procedimento está regulado no art. 11 da Lei nº 6.538/72 e na Portaria n° 311/98 do Ministério das Comunicações. 
5. Uma empresa em plena atividade necessita conferir as correspondências que lhes são remetidas, não sendo crível que não tenha necessidade de regularmente ir às agencias dos correios remeter e receber correspondências.
 (...) 
8. Não-ocorrência de falha da administração fazendária. Os obstáculos à notificação podem ser imputados à própria impetrante, que deve manter atualizado o seu endereço nos cadastros da Receita Federal e, em caso de endereço inacessível ou não servido por entrega domiciliar, providenciar caixa postal ou autorizar ao órgão fiscal intimações por meio eletrônico."  (grifos acrescidos) .
26.	Na situação em exame, considerando que os expedientes foram entregues na única agência dos Correios de Planalto da Serra/MT e que não houve falha na indicação dos endereços do responsável, não seria sequer necessária, a rigor, a citação do Sr. Dênio Peixoto Ribeiro por edital.
27.	Com isso, diante da absoluta regularidade das notificações realizadas, rejeito as razões recursais especificadas nas letras "a" a "d".
28.	Com relação à assertiva de que foi frustrada a busca da verdade material, uma vez que o Município de Planalto da Serra não figurou na lide, observo que o argumento não se amolda, propriamente, à via estreita dos embargos de declaração, já que inédito ao processo e não enquadrado como questão de ordem pública. 
29.	A despeito disso, observo que o ente municipal não foi beneficiado pelas irregularidades, pois houve pagamento por serviços não realizados e a obra poderia ter sido executada sem o excesso verificado em seus preços. No caso, as ocorrências beneficiaram a empresa que recebeu dos pagamentos, o que justifica a sua citação, juntamente com os agentes públicos que deram causa ao dano.
30.	Por fim, entendo que não houve violação aos princípios da razoabilidade e da proporcionalidade e à busca da verdade real, porquanto não existe prova de que as despesas glosadas foram efetivamente executadas, não assistindo razão ao embargante.
31.	Diante de todo o exposto, voto por que seja adotada a deliberação que ora submeto a este Colegiado.
TCU, Sala das Sessões Ministro Luciano Brandão Alves de Souza, em 17 de setembro de 2019.
BENJAMIN ZYMLER 
Relator